【裁判字號】    97,台上,5515
【裁判日期】    971030
【裁判案由】    殺人
【裁判全文】
最高法院刑事判決            九十七年度台上字第五五一五號
上  訴  人  甲○○
            乙○○
            丙○○
            戊○○
            丁○○
            己○○
            庚○○
            辛○○
            壬○○
上列上訴人因殺人案件，不服台灣高等法院台南分院中華民國九
十七年七月三十日第二審更審判決（九十七年度重上更(四)字第一
六六號，起訴案號：台灣台南地方法院檢察署八十八年度偵字第
五五六六、五六五九號，八十八年度少連偵字第一一三、一一四
、一一七、一二三號），提起上訴，本院判決如下：
    主  文
上訴駁回。
    理  由
一甲○○、乙○○、丙○○、丁○○、戊○○、己○○、庚○○
、辛○○部分
按刑事訴訟法第三百七十七條規定，上訴於第三審法院，非以判
決違背法令為理由不得為之；是提起第三審上訴，應以原判決違
背法令為理由，係屬法定要件。如果上訴理由書狀並未依據卷內
訴訟資料，具體指摘原判決不適用何種法則或如何適用不當，或
所指摘原判決違法情事，顯與法律規定得為第三審上訴理由之違
法情形不相適合時，均應認其上訴為違背法律上之程式，予以駁
回。上訴人乙○○上訴意旨略以：原判決僅以癸○○（改名子○
○）之陳述為論處乙○○共同殺人之證據，殊與證據法則有違。
上訴人己○○上訴意旨略以：原判決對於其他共同被告於警詢中
所為之陳述，何以具有證據能力，未加說明，遽採為論處己○○
共同殺人之基礎，有判決理由不備之違誤；又共同被告辛○○、
庚○○及共同正犯寅○○之陳述，前後不一致，原判決對於辛○
○、庚○○、寅○○有利於己○○之部分不予採納，亦未說明不
加採信之理由，即有判決不備理由之違誤。上訴人丙○○上訴意
旨略以：丙○○縱有徒手毆打被害人丑○○，但並未成傷，被害
人丑○○之死亡，應係共同正犯中有人超越原先之共同傷害犯意
，而臨時萌生殺人故意所致，丙○○應不負殺人罪刑，原判決論
處丙○○共同殺人罪刑，有判決理由不備之違誤。上訴人戊○○
上訴意旨略以：共同被告及共同正犯辛○○、己○○、寅○○，
證人卯○○、辰○○之陳述，前後矛盾，不得作為不利於戊○○
之證據，乃原判決以辛○○、己○○、寅○○、卯○○、辰○○
所為不利於戊○○之陳述，資為論處戊○○共同殺人之基礎，有
判決理由不備之違誤。上訴人甲○○、丁○○、辛○○、庚○○
上訴意旨略以：原判決僅以共同正犯巳○○之供述及辛○○之自
白，遽認辛○○有徒手毆打被害人丑○○，有採證違背證據法則
之違誤；又原判決理由以辛○○與午○○於原法院更二審有利庚
○○之證詞，午○○於原法院更一審有利丁○○之證詞，與警詢
不符，遽認無證據能力，原判決對於證據能力之認定顯然違背證
據法則；證人未○○於第一審法院所為之陳述，及共同被告午○
○於警詢中所為之供述，不足證明甲○○有指揮其他共同被告及
共同正犯毆打被害人丑○○之證據，原判決遽採為不利於甲○○
之依據，有判決理由不備及採證違背證據法則之違誤等語。
惟查：本件原判決撤銷第一審關於甲○○、乙○○、丙○○、丁
○○、戊○○、己○○、庚○○、辛○○（下稱甲○○等八人）
部分之科刑判決，改判論處甲○○等八人共同殺人罪刑；係依憑
(一)辛○○部分：辛○○於警詢、檢察官偵查、原法院及第一審法
院對於其於民國八十八年四月二十五日凌晨二時十八分許，在台
南市○○路○段長榮世界ＫＴＶ地下室停車場發現申○○之同夥
丑○○時，即徒手未持器械隨同酉○○（已判刑確定）等人追逐
丑○○之事實，供認不諱。核與共同正犯巳○○（已判刑確定）
於警詢中所證：「一群人衝至地下室圍殺丑○○，我認識的有…
…及辛○○。辛○○右手掌中指與無名指受傷，我有問辛○○如
何受傷，林說『不知道被何人拿西瓜刀傷到』」等語相符。(二)庚
○○部分：庚○○於警詢、檢察官偵查及檢察官聲請第一審法院
裁定羈押訊問時，對於在上開時地徒手隨同酉○○等人追打被害
人丑○○之事實，供認不諱。核與共同被告午○○、林耿宏於警
詢、辛○○於警詢、檢察官偵查及第一審法院供證情節相符。(三)
己○○部分：己○○於警詢、檢察官偵查中對於其於上揭時地徒
手隨同酉○○等人追逐被害人丑○○之事實，供認不諱。核與共
同被告及共同正犯辛○○於警詢、庚○○於警詢、檢察官偵查、
癸○○（已判刑確定）於檢察官偵查中所證情節相符。(四)乙○○
部分：乙○○於警詢、檢察官偵查及原法院對於其於上開時地持
機車大鎖追打被害人丑○○之事實，供認不諱。核與共同被告辛
○○於警詢、檢察官偵查所供：乙○○持機車大鎖；共同正犯癸
○○於警詢、原法院所證：乙○○持安全帽打被害人之情節相符
。證人即相驗被害人屍體之戌○○於原法院亦證稱：「（問：這
些挫傷如何造成？）應該是由安全帽所打的痕跡」。(五)丙○○部
分：丙○○於警詢、檢察官偵查中，對於其於上開時、地徒手隨
同酉○○等人追打被害人丑○○之事實，供認不諱。核與共同被
告及共同正犯己○○、癸○○於警詢、午○○於檢察官偵查中供
證情節相符。(六)丁○○部分：丁○○於上揭時、地徒手隨同酉○
○等人追逐被害人丑○○之事實，業據共同被告午○○於警詢中
、共同正犯癸○○於原法院經檢察官詰問時供證明確。(七)戊○○
部分：戊○○於上揭時、地徒手隨同酉○○等人追打被害人丑○
○之事實，業據共同被告及共同正犯辛○○、己○○於警詢、檢
察官偵查、寅○○於警詢、證人辰○○於警詢、檢察官偵查、卯
○○於警詢、檢察官偵查及原審法院證明屬實。(八)甲○○部分：
甲○○確有於上開時、地在現場參與指認被害人之事實，業據證
人未○○於第一審法院、辰○○於檢察官偵查中供證無訛。共同
被告巳○○亦證述「一群人衝至地下室圍殺丑○○，我認識的有
甲○○……共十五、六人」等語。又被害人丑○○確係於上開時
、地因遭人圍毆砍殺，致頭、胸、腹、背、腰、臀、臂等部位，
共受有二十八處切割傷及穿刺傷，因而引發血容積量過低合併失
血性休克，經送醫後，延至同（二十五）日三時不治死亡之事實
，亦經檢察官督同檢驗員相驗屬實，有勘驗筆錄、驗斷書、相驗
屍體證明書各一紙附卷可憑。再機車大鎖、斧頭、水龍頭等物，
均屬金屬製品，質地堅硬，安全帽雖非金屬製品，但質地亦屬堅
實厚重，至西瓜刀則刀鋒銳利，如持上開物品重擊或砍打人之頭
、胸、背部等身體要害，當致人於死；另在眾人圍毆一人之情境
下，多數之一方往往因仗恃人多而氣焰囂張，以致情緒激昂，喪
失理性，因而枉顧人命，下手不知節制，造成被害人死亡之結果
。甲○○等八人於行為時均屬青少年，對上開情形，自難諉稱不
知。乃其等竟因甲○○遭人毆打，為圖報復，因而群集一處，由
甲○○負責指認對方，而後由午○○及少年癸○○輪流持斧頭，
少年酉○○、寅○○各持西瓜刀，少年巳○○持連接水管之水龍
頭，乙○○持機車大鎖及安全帽，分向丑○○之頭、胸、背等要
害部位砍殺及毆擊，另丙○○、戊○○、庚○○、丁○○、辛○
○、己○○等人則於追趕並將丑○○圍住後，以徒手之方式圍毆
丑○○，迄至被害人丑○○滿身是血倒地不起後，其等始罷手，
其間，依共同被告午○○所述，更有人大聲喊說「打死他，讓他
死」等語，因而致被害人丑○○受有頭、胸、腹、背、腰、臀、
臂等二十八處切割傷及穿刺傷，並引發血容積量過低合併失血性
休克，經送醫後不治死亡，足見其等均有殺人之犯意，且係挾人
多勢眾之威，恃己方手握兇器之利，而各自分擔指認或追、或毆
、或砍、或刺等行為，因而彼此相互利用他人之行為，以達其等
殺害被害人丑○○之目的至明，是其等均有殺人犯意之聯絡及行
為之分擔。另依鑑定人即相驗被害人屍體之檢驗員戌○○於原法
院審理時所稱「被害人死因如相驗屍體證明書所載，係因失血過
多致死，當時被害人身體頭、胸、腹、背、腰、臀、臂等共有二
十八處穿刺傷，其中除刀傷外，頭頂骨有三處鈍力挫傷，另右額
部也有鈍力挫傷，各該鈍力挫傷對於死亡有加成之作用，頭頂部
三處挫傷直徑均約四公分，應該係安全帽所打之痕跡，右額部分
係揮打所造成，可能係拐杖鎖或水龍頭所打，斧頭也有可能，至
於被害人之屍體，當時檢驗很清楚，除上開穿刺傷及鈍力挫傷外
，身體其他部位並未發現有受傷」等語，亦足資佐證被害人身體
所受之穿刺傷及鈍力挫傷，確係遭乙○○、午○○，及少年酉○
○、癸○○、巳○○、吳坤鋒等人，分持上開斧頭、西瓜刀、水
龍頭、機車大鎖、安全帽等凶器揮砍刺戮重擊所致。雖丙○○、
戊○○、庚○○、丁○○、辛○○、己○○僅以徒手之方式圍毆
被害人丑○○，甲○○在場指認被害人丑○○，惟依前所述，其
等既均有殺人犯意之聯絡，且係相互利用他人之行為，以達其犯
罪之目的，依法自應就全部犯罪結果負其責任，要難因未出手毆
打被害人丑○○，而不負殺人罪責。另丙○○、庚○○、丁○○
、辛○○、己○○、戊○○、甲○○等人，於行為時均係未滿二
十歲之人，其等均因年少慮淺，致一時衝動，未能權衡利害輕重
，因而罹犯殺人罪之重典，惟其等均未持兇器攻擊被害人，衡情
如均處以最低法定刑有期徒刑十年，在客觀上足以引起一般同情
，而有情輕法重之嫌，足見其等犯罪之情狀顯堪憫恕，爰均依刑
法第五十九條之規定減輕其刑。復有西瓜刀一支、斧頭一把扣案
足憑，為其論罪科刑之基礎；並說明(一)甲○○等八人否認有殺人
之犯意聯絡及行為分擔，係屬卸責之詞，不足採信。(二)證人巳○
○嗣後翻異前詞，改為有利於辛○○之證言，係屬迴護之詞，不
足採信；共同正犯癸○○於原法院所為證言，不足採為有利於辛
○○之證據。(三)共同被告及共同正犯辛○○、午○○、癸○○嗣
後翻異前詞，改為有利於庚○○之陳述，亦屬迴護之詞，不足採
取。(四)共同被告及共同正犯辛○○、庚○○、癸○○嗣後翻異前
詞，改為有利於己○○之證詞，亦屬迴護之詞，殊無足取；另證
人戌○○於原法院所為證言，不足以證明己○○未出手毆打被害
人。(五)共同被告及共同正犯辛○○、癸○○嗣後翻異前詞，改為
有利於乙○○之證言，係屬迴護之詞，不足採信。(六)共同被告及
共同正犯己○○、午○○、癸○○嗣後翻異前詞，改為有利於丙
○○之證言，係屬迴護之詞，委不足取；又監視長榮世界ＫＴＶ
大門前及ＫＴＶ內櫃附近之錄影帶內容，不足證明丙○○於命
案發生時不在現場。(七)共同被告及共同正犯午○○、癸○○嗣後
翻異前詞，改為有利於丁○○之證言，亦屬迴護之詞，不足採信
；共同被告戊○○及證人亥○○、天○○、地○○所為證言，不
足採為有利於丁○○之證明。(八)共同被告及共同正犯辛○○、己
○○、癸○○、吳坤鋒嗣後翻異前詞，改為有利於戊○○之證言
，係屬迴護之詞，不足採信；證人辰○○所為有利於戊○○之證
言，不足證明戊○○未以徒手之方式毆打被害人；至辰○○所證
：戊○○持斧頭追殺被害人，因與共同被告及共同正犯辛○○、
己○○、吳坤鋒，證人卯○○所證不同，應以戊○○係徒手毆打
被害人為可採。又原法院另案九十年度少上更(二)字第三四０號天
○○殺人案刑事判決認定戊○○未參與圍毆被害人丑○○一節，
不足以拘束本件犯罪事實之認定，自不足採為有利於戊○○之證
據。(九)共同被告午○○嗣後翻異前詞，改為有利於甲○○之證言
，核屬迴護之詞，不足採取；證人宇○○、宙○○所為證言及台
南市立醫院九十三年一月二十九日南市醫字第九三００六一號函
、九十三年四月三十日南市醫字第九三０二五五號函及甲○○診
斷證明表均不足採為有利於甲○○之證據等理由綦詳。又原判決
係依憑乙○○之自白及共同被告辛○○、共同正犯癸○○暨證人
戌○○之證言為論處乙○○共同殺人罪刑之基礎，並非單採共同
正犯癸○○之證言為論處罪刑之依據，乙○○上訴意旨所陳，不
足據為第三審上訴之適法理由。再原判決已於理由甲、四、(八)內
說明「證人於警詢陳述，雖於原審（第一審）所述不符，然就警
詢製作之原因、過程，其『外部情況』，足以令人相信於陳述過
程未受其他外力影響，其意思決定及活動顯未受有不當之干預，
摻入虛偽之可能性甚低，縱未經由詰問程序以檢驗其真實性，亦
顯不致損及被告之利益，……，是應認上開證人於警詢時之陳述
應具有較可信之特別情況，且上開證人之警詢陳述，除有助於闡
明本案待決事實之存否，於犯罪之證明上，更有以此證據為必要
之特別理由存在，顯為證明本案犯罪事實存否所必要，依刑事訴
訟法第一百五十九條之二規定，認上開證人於警詢之陳述，亦可
採為證據」，是己○○上訴意旨所稱：「原判決對於其他共同被
告於警詢中所為之陳述，何以具有證據能力，未加說明」一節，
顯非依據卷內資料執以指摘，殊非適法之第三審上訴理由。另原
判決係以辛○○之自白及共同正犯巳○○之證言，並參酌辛○○
參與圍毆時右手掌中指與無名指受傷，資為論處辛○○共同殺人
罪刑之依據，辛○○上訴意旨所指「原判決僅以共同正犯巳○○
之陳述及辛○○之自白，遽認辛○○有徒手毆打被害人丑○○」
一節，亦非依據卷內資料執以指摘，不得據為合法之第三審上訴
理由。而證人之證言有無證據能力，為刑事訴訟法所明定，此與
證據之證明力由法院本於確信自由判斷不同。是共同被告辛○○
、午○○於原法院所為之證言，當有證據能力。原判決所稱「辛
○○與午○○於原法院更二審有利庚○○之證詞，午○○於原法
院更一審有利丁○○之證詞，與警詢不符，尚無證據能力，……
，是不足作為庚○○、丁○○有利之證明」，依其文義觀之，應
係指證人辛○○、午○○於原法院所為之證言與警詢中之證言不
符，其在原法院所為之證言不足採為有利於庚○○、丁○○之證
據。是原判決所謂證人於原法院所為證言與警詢不符，「尚無證
據能力」之字樣，固有違誤，但於判決結果不生影響，亦不得據
為第三審上訴之合法理由。乙○○、己○○、辛○○、庚○○、
丁○○其餘上訴意旨及甲○○、丙○○、戊○○上訴意旨，係就
原審取捨證據、認定事實職權之行使及原判決理由已說明之事項
，徒憑自己之說詞，重為事實爭執，顯與法律規定得為第三審上
訴理由之違法情形不相適合，應認甲○○等八人上訴違背法律上
之程式，予以駁回。
二壬○○部分
查第三審上訴書狀，應敘述上訴之理由，其未敘述者，得於提起
上訴後十日內補提理由書於原審法院，已逾上述期間，而於第三
審法院未判決前仍未提出上訴理由書狀者，第三審法院應以判決
駁回之，刑事訴訟法第三百八十二條第一項、第三百九十五條後
段規定甚明。本件上訴人壬○○因殺人案件，不服原審判決，於
九十七年八月十二日提起上訴，並未敘述理由，迄今逾期已久，
於本院未判決前仍未提出，依上開規定，其上訴自非合法，應予
駁回。
據上論結，應依刑事訴訟法第三百九十五條，判決如主文。
中    華    民    國  九十七  年    十    月   三十   日
                      最高法院刑事第八庭
                          審判長法官  林  永  茂
                                法官  吳  昆  仁
                                法官  蘇  振  堂
                                法官  林  立  華
                                法官  林  秀  夫
      本件正本證明與原本無異
                                      書  記  官
中    華    民    國  九十七  年   十一   月    六    日
                                                    Ｍ


司法院資訊處製作；財團法人民間司法改革基金會備份。
